ACORDAO-COMPLETO-2308554

ACÓRDÃO 198/2019 ATA 3/2019 - PLENÁRIO

VISTOS, relatados e discutidos estes autos em que se apreciam pensões civis instituídas no âmbito da Superintendência de Administração do Ministério da Economia no Estado de São Paulo,
ACORDAM os Ministros do Tribunal de Contas da União, reunidos em sessão Plenária, diante das razões expostas pelo Relator, e com fundamento no art. 71, incisos III e IX, da Constituição Federal de 1988, c/c os arts. 1º, inciso V, 39, inciso II, e 45 da Lei 8.443/1992, e ainda com os arts. 260, § 1º, e 262 do Regimento Interno/TCU, em:
9.1. considerar legais as pensões civis instituídas por Carlos Roberto Sá (XXX.826.007-XX) e Francisco Medeiros de Lima (XXX.512.618-XX) , concedendo o registro aos atos correspondentes;
9.2. considerar ilegal a pensão civil instituída por Francisco Ambrozio Filho (XXX.138.008-XX) , negando o registro ao atos correspondentes;
9.3. dispensar o ressarcimento das quantias indevidamente recebidas de boa-fé (Súmula/TCU 106) ;
9.4. determinar à Superintendência de Administração do Ministério da Economia no Estado de São Paulo que:
9.4.1. no prazo de 15 (quinze) dias, faça cessar os pagamentos decorrentes dos atos ora considerados ilegais, sob pena de responsabilidade solidária da autoridade administrativa omissa;
9.4.2. no prazo de 15 (quinze) dias, verifique se os pensionistas de Carlos Roberto Sá e Francisco Medeiros de Lima se enquadram como substituídos nos Mandados de Segurança 35.410, 35.494, 35.498, 35.490 ou 35.500, que tramitam perante o STF e:
9.4.2.1. caso verifique que se ajustam a essa condição, acompanhe o desfecho da ação correspondente para, em caso de desconstituição da decisão judicial liminar, fazer cessar os pagamentos do bônus de eficiência e produtividade;
9.4.2.2. caso os pensionistas não se enquadrem como substituídos, providencie a imediata exclusão da parcela dos seus proventos;
9.4.3. no prazo de 15 (quinze) dias, dê ciência do inteiro teor desta deliberação aos interessados, esclarecendo-lhes que o efeito suspensivo proveniente da interposição de recurso não os eximem da devolução dos valores percebidos indevidamente após a notificação sobre o presente acórdão, em caso de não provimento do recurso porventura impetrado;
9.4.4. no prazo de 30 (trinta) dias, informe ao TCU as medidas adotadas, sem prejuízo de encaminhar comprovante sobre a data em que os interessados tomaram conhecimento do contido no item anterior;
9.5. determinar à Secretaria de Fiscalização de Pessoal que que monitore o cumprimento das diretrizes ora endereçadas à Superintendência de Administração do Ministério da Economia no Estado de São Paulo;
9.6. enviar cópia deste acórdão à Superintendência de Administração do Ministério da Economia no Estado de São Paulo.

Atos de pensão civil de beneficiários na condição de filhos maiores e inválidos.

3. Interessados: Francisco Ambrozio Netto (XXX.025.088-XX); José Sergio Vasconcelos de Lima (XXX.365.788-XX); Luis Carlos Sá (XXX.687.182-XX); Olga Dirce Sá (XXX.625.548-XX); Teodolina Vasconcelos de Lima (XXX.881.738-XX); Yolanda Mollo Ambrozio (XXX.487.298-XX).

13.1. Ministros presentes: José Mucio Monteiro (Presidente), Walton Alencar Rodrigues, Benjamin Zymler, Augusto Nardes, Aroldo Cedraz, Raimundo Carreiro, Ana Arraes, Bruno Dantas (Relator) e Vital do Rêgo.
13.2. Ministros-Substitutos presentes: Marcos Bemquerer Costa, André Luís de Carvalho e Weder de Oliveira.

BRUNO DANTAS

Cuidam os autos de pensões civis instituídas no âmbito da Superintendência de Administração do Ministério da Fazenda no Estado de São Paulo. Na esfera da Secretaria de Fiscalização de Pessoal, foi produzido o acervo instrutivo que compõe a peça 34 dos autos, que contou com a anuência do corpo diretivo daquela unidade (peça 35) e do qual colaciono o seguinte excerto:
“INTRODUÇÃO
Trata-se de atos de concessão de pensão civil de Carlos Roberto Sá, Francisco Ambrozio Filho e Francisco Medeiros de Lima, ex-servidores do Superintendência de Administração do Ministério da Fazenda no Estado de São Paulo.
Os atos foram submetidos, para fim de registro, à apreciação do Tribunal de Contas da União (TCU) , de acordo com o art. 71, inciso III, da Constituição Federal. O cadastramento e a disponibilização ao TCU ocorreram por intermédio do Sistema de Apreciação e Registro de Atos de Admissão e Concessões (Sisac) , na forma dos arts. 2º, caput e inciso II, e 4º, caput, da Instrução Normativa - TCU 55/2007.
Ao benefício pensional instituído pelo Sr. Carlos Roberto Sá habilitaram-se Luis Carlos Sá (na condição de filho inválido) e Olga Dirce Sá (na condição de viúva) .
Ao benefício pensional instituído pelo Sr. Francisco Ambrozio Filho habilitaram-se Francisco Ambrozio Netto (na condição de filho inválido) e Yolanda Mollo Ambrozio (na condição de viúva) .
Ao benefício pensional instituído pelo Sr. Francisco Medeiros de Lima habilitaram-se José Sergio Vasconcelos de Lima (na condição de filho inválido) e Teodolina Vasconcelos de Lima (na condição de viúva) .
HISTÓRICO
Constatou-se, em exame preliminar dos atos, habilitação de beneficiários na condição de filhos maiores e inválidos, sem comprovação de que a invalidez preexistia ao óbito do instituidor e da dependência econômica em relação a este.
Ademais, verificou-se, nas concessões instituídas por Francisco Ambrozio Filho e Francisco Medeiros de Lima, que integravam a base de cálculo dos benefícios percentual de 3,17% (URV) .
Diante disso, foi encaminhada diligência ao órgão de origem (peça 1, pg. 20) , que obteve como resposta os documentos constantes das páginas 21 a 34 da peça 1.
Tendo em vista que os atos deram entrada no TCU há mais de 5 anos, foi promovida a oitiva dos beneficiários (peça 1, pg. 39-43) , a fim de oportunizar ampla defesa, nos termos do Acórdão 587/2011-TCU-Plenário, de relatoria do Ministro Valmir Campelo. A ciência dos interessados encontra-se à peça 7.
Em resposta, vieram aos autos os documentos acostados às peças 3, 12 e 13.
Análise posterior do contracheque dos beneficiários demonstrou pagamento de rubrica denominada ‘Bônus de Eficiência’, em desacordo com a jurisprudência do TCU (Acórdão 2000/2017-TCU-Plenário e Acórdão 2463/2017-TCU-Plenário) .
Assim, novas oitivas foram realizadas (peças 16-20) , das quais advieram as alegações de defesa acostadas à peça 26, referentes ao Sr. Francisco Ambrozio Netto. Os demais interessados, embora devidamente cientificados (peças 22-24) , não responderam às oitivas.
EXAME TÉCNICO
Inicialmente cumpre esclarecer que a Sra. Yolanda Mollo Ambrozio não percebe mais o benefício pensional em virtude de seu falecimento, ocorrido em 20/8/2008 (peça 15, p. 3) .
Análise das constatações
URV (3,17%) 
A vantagem referente ao percentual de 3,17% decorre da aplicação equivocada dos artigos 28 e 29 da Lei 8.880/1994, referente ao programa de estabilização econômica que, entre outras medidas, converteu as remunerações dos servidores de cruzeiros reais em URV. Em um primeiro momento, havia-se calculado um reajuste de 22,07%, embora o correto, obedecendo rigorosamente o previsto nos citados dispositivos legais, fosse 25,24%. Por isso, os 3,17% de acréscimo.
Ocorre que, desde 2001, essa diferença de 3,17% foi estendida, por meio da Medida Provisória 2.225-45/2001, a todos os servidores civis do Poder Executivo Federal. A referida Medida Provisória assim dispôs:
‘ (...) 
Art. 8º Aplica-se aos servidores civis do Poder Executivo Federal, extensivo aos proventos da inatividade e às pensões, nos termos do art. 28 da Lei nº 8.880, de 27 de maio de 1994, a partir de janeiro de 1995, o reajuste de vinte e cinco vírgula noventa e quatro por cento concedido aos servidores dos demais Poderes da União e aos Militares, deduzido o percentual já recebido de vinte e dois vírgula zero sete por cento.
Art. 9º A incorporação mensal do reajuste de que trata o art. 8º ocorrerá nos vencimentos dos servidores a partir de 1º de janeiro de 2002. 
 (...) ’
Desta forma, nos termos do artigo 9º da Medida Provisória 2.225-45/2001, a partir de 1º de janeiro de 2002 todos os servidores passaram a ter incorporado aos seus vencimentos o percentual a que alude o seu artigo 8º.
 Além disso, o Art. 10 daquele normativo deixou claro que, perante nova estrutura criada para determinada carreira, os servidores a ela pertencentes não mais fariam jus à referida parcela:
‘Art. 10. Na hipótese de reorganização ou reestruturação de cargos e carreiras, concessão de adicionais, gratificações ou qualquer outra vantagem de qualquer natureza, o reajuste de que trata o art. 8º somente será devido até a data da vigência da reorganização ou reestruturação efetivada, exceto em relação às parcelas da remuneração incorporadas a título de vantagem pessoal e de quintos e décimos até o mês de dezembro de 1994. (Grifei) ’
A carreira à qual pertenciam os instituidores sofreu sucessivas reestruturações e concessões de adicionais, gratificações e outras vantagens, o que evidencia que a manutenção do índice de 3,17%, ainda que protegido por sentença judicial transitada em julgado, não mais se justifica.
Contudo, documentação encaminhada pela Superintendência de Administração do Ministério da Fazenda no Estado de São Paulo (peça 11) informou que tal parcela fora suprimida da base de cálculo dos proventos de pensão ora analisados desde janeiro de 2012 e que novos atos de concessão foram cadastrados no Sisac, excluindo a citada rubrica. Assim, resta superado o indício de irregularidade supramencionado.
Os referidos atos foram anexados aos presentes autos para otimizar a análise das concessões. 
Concessão de pensão a filhos inválidos 
Conforme entendimento consolidado dessa Corte de Contas, são dois os requisitos para se fazer jus à pensão na condição de filho maior inválido: demonstração da dependência econômica em relação ao instituidor e comprovação de que a invalidez do beneficiário é preexistente ao seu óbito.
Esse entendimento se encontra sedimentado nos Acórdão 1006/2004-TCU-Plenário; 5179/2009-1ª Câmara; 5521/2010-1ª Câmara; 6715/2009-2ª Câmara; 8052/2010 2ª Câmara; 1056/2010-2ª Câmara; 3653/2011-2ª Câmara; 7596/2012-1ª Câmara e 10404/2016-2ª Câmara, assim como no enunciado da Súmula n. 271 de Jurisprudência do TCU, in verbis: 
‘A pensão concedida a beneficiário na condição de inválido tem como requisito essencial laudo pericial emitido por junta médica oficial que ateste a invalidez e sua preexistência ao momento do óbito do instituidor.’
Nos casos em tela, em resposta às oitivas, foram encaminhados documentos que comprovam que os requisitos foram satisfeitos por todos os beneficiários habilitados na condição de filhos inválidos. Os laudos referentes a Luiz Carlos Sá e José Sergio Vasconcelos de Lima, os quais atestam que a invalidez dos interessados é preexistente ao óbito dos instituidores, encontram-se à peça 1, pg. 22 e 27, respectivamente. Além disso, não foram encontradas nos autos e nas pesquisas às bases de dados disponíveis no TCU evidências capazes de descaracterizar a dependência econômica dos beneficiários em relação aos ex-servidores. 
O laudo de Francisco Ambrozio Netto, que atesta sua invalidez anterior ao óbito do instituidor, se encontra à página 486 da peça 12. Contudo, consulta aos sistemas informatizados do TCU revela que o interessado é sócio-adminstrador de duas empresas de odontologia, constituídas em 2014 e 2016, muitos anos após a concessão da pensão (22/6/2006) , o que nos permite firmar convicção de que a invalidez que amparava a percepção do benefício não mais subsiste.
O art. 217, inciso II, alínea ‘a’, da Lei 8.112/90 estabelece que o filho maior inválido somente deve perceber o benefício enquanto durar a invalidez. Portanto, entende-se indevido o pagamento atual da pensão. 
Rubrica ‘Bônus de Eficiência’ 
A despeito de não figurar nos atos concessórios, verificou-se que consta da estrutura de proventos atuais (peça 15) , a vantagem denominada ‘Bônus de Eficiência’, que merece atenção especial.
A defesa apresentada pelo Sr. Francisco Ambrozio Netto (peça 26) alega ser regular a percepção da parcela porquanto se encontra amparada nas Leis 13.464/2017 e 10.887/2004.
A partir do advento da Medida Provisória 765/2016, transformada na Lei 13.464/2017, modificou-se o regime remuneratório dos servidores pertencentes às carreiras Tributária e Aduaneira da Receita Federal do Brasil, e estes passaram a perceber o provento básico acrescido do Bônus de Eficiência e Produtividade. A percepção de tal parcela foi estendida aos inativos e pensionistas, conforme dispõe o art. 7º, §§ 2º e 3º da supramencionada lei:
‘Art. 7o Os servidores terão direito ao valor individual do Bônus de Eficiência e Produtividade na Atividade Tributária e Aduaneira por servidor, na proporção de: 
I - 1 (um inteiro) , para os Auditores-Fiscais da Receita Federal do Brasil; 
II - 0,6 (seis décimos) , para os Analistas Tributários da Receita Federal do Brasil. 
§ 1o Os servidores ativos em efetivo exercício receberão o Bônus proporcionalmente ao período em atividade, de acordo com os percentuais de bonificação definidos na tabela ‘a’ do Anexo III desta Lei, aplicáveis sobre a proporção prevista no caput deste artigo. 
§ 2º Os aposentados receberão o Bônus correspondente ao período em inatividade, de acordo com os percentuais de bonificação definidos na tabela ‘a’ do Anexo IV desta Lei, aplicáveis sobre a proporção prevista no caput deste artigo. 
§ 3º Os pensionistas farão jus ao Bônus de Eficiência e Produtividade na Atividade Tributária e Aduaneira da seguinte forma, aplicável sobre a proporção prevista no caput deste artigo: 
I - para as pensões instituídas em decorrência do falecimento do servidor na atividade, o valor do Bônus será pago observado o disposto na tabela ‘a’ do Anexo III desta Lei, aplicando-se o disposto na tabela ‘a’ do Anexo IV desta Lei para fins de redução proporcional da pensão a partir do momento em que for instituída; 
II - para as pensões instituídas em decorrência do falecimento do servidor na inatividade, o valor do Bônus será o mesmo valor pago ao inativo, observado o tempo de aposentadoria, conforme o disposto na tabela ‘a’ do Anexo IV desta Lei’. 
Entende-se não haver qualquer impedimento legal a respeito dessa modificação de regime remuneratório, haja vista que foi oriundo de Medida Provisória convertida em Lei pelo Congresso Nacional.
Entretanto, chama atenção o art. 14 da citada Lei, a qual estabelece que o valor do Bônus de Eficiência e Produtividade não integrará o vencimento básico, não servirá de base de cálculo para adicionais, gratificações ou qualquer outra vantagem pecuniária e não constituirá base de cálculo de contribuição previdenciária:
‘Art. 14.  O valor do Bônus de Eficiência e Produtividade na Atividade Tributária e Aduaneira não integrará o vencimento básico, não servirá de base de cálculo para adicionais, gratificações ou qualquer outra vantagem pecuniária e não constituirá base de cálculo de contribuição previdenciária’.
Esse dispositivo legal chamou atenção porque o art. 7º da referida Lei estendeu o pagamento do Bônus de Eficiência e Produtividade aos inativos e pensionistas sem a devida contribuição previdenciária, o que contraria o regime solidário e contributivo da Previdência Social, mesmo levando em consideração os diferentes percentuais definidos nas tabelas mencionadas nos §§ 2º e 3º do art. 7º, posto que seria devido em qualquer hipótese o mínimo de 35% sobre os valores definidos no art. 11 da Lei 13.464/2017 e o que vier a ser definido pelo Comitê Gestor mencionado no art. 6º da mesma lei.
É de conhecimento notório que o Brasil adota dois modelos de previdência social: a) modelo de repartição simples, de caráter obrigatório e contributivo, fundamentado no princípio da solidariedade; e b) modelo de capitalização, considerado como um regime complementar, de caráter facultativo.
O primeiro modelo de previdência social, aplicado ao caso, encontra-se fundamentado nos artigos 40, 201 e 202 do texto constitucional.
O regime próprio de previdência social (RPPS) , objeto da presente análise, é de natureza pública, filiação obrigatória, repartição simples, benefício definido, caráter contributivo e solidário, mediante contribuição do respectivo ente público, dos servidores ativos e inativos e dos pensionistas, observados critérios que preservem o equilíbrio financeiro e atuarial.
A previdência dos servidores públicos efetivos encontra amparo no art. 40 da Constituição Federal. Ela sofreu profundas alterações com as reformas introduzidas pelas emendas constitucionais 20/1998, 41/2003 e 47/2005. No aspecto infraconstitucional, os regimes próprios de previdência estão regulamentados pela Lei 9.717/1998.
As reformas no Sistema de Previdência Social do Brasil, introduzidas pelas Emendas Constitucionais 20/1998 e 41/2003, promoveram diversas alterações no texto constitucional e na estrutura previdenciária brasileira. Para a previdência dos servidores públicos, o ponto de maior discussão foi a incidência de contribuição previdenciária sobre os inativos, que somente foi possível com a mudança no texto constitucional. Essas reformas previdenciárias tiverem como objetivo o equilíbrio financeiro e atuarial do sistema.
O Princípio do Equilíbrio Financeiro e Atuarial, introduzido pela primeira reforma (EC 20/1998) , veio dar segurança ao sistema e corrigir distorções promovidas por legislações anteriores que não se preocupavam com as obrigações que os direitos concedidos geravam para toda a sociedade brasileira.
Com a instituição do Princípio do Equilíbrio Financeiro e Atuarial, uma nova fase da Previdência Social foi inaugurada, trazendo a necessidade de uma legislação que contemple a necessidade de sustentabilidade financeira do sistema e que permita a concessão de benefícios com uma estreita relação com os valores contribuídos.
O Princípio do Equilíbrio Financeiro e Atuarial busca conferir uma relação realista entre a arrecadação previdenciária e os gastos com benefícios. Equilíbrio financeiro consiste no equilíbrio entre as receitas e as despesas do sistema previdenciário no mesmo exercício financeiro. No sistema previdenciário brasileiro de repartição, conforme citado, as contribuições arrecadadas custeiam os benefícios que estão sendo pagos nesse momento, é o chamado pacto de gerações, em que uma geração custeia os benefícios recebidos por outra geração. Assim, é necessário que o montante arrecadado seja igual ou superior ao montante que o sistema gasta para manter os benefícios previdenciários.
O princípio foi inserido no texto da Lei Maior como mandamento a ser perseguido pelo legislador ordinário e acompanhado de perto pelo organizador da Previdência Social. Não se trata de abstração especulativa ou construção doutrinária; é comando dispositivo invocável quando das medidas que atentem contra sua determinação. Se ignorado pelo administrador ou legislador ordinário, vale dizer, pelo aplicador da regra previdenciária, a providência tomada reveste-se da classificação jurídica de inconstitucionalidade, sobrevindo os consectários inerentes.
Visando o equilíbrio financeiro do sistema previdenciário, o Governo Federal encaminhou, no final do exercício de 2016, uma Proposta de Emenda Constitucional (PEC 287 – Câmara dos Deputados) com diversas modificações no regime de previdência dos servidores públicos e dos trabalhadores da iniciativa privada.
Ao averiguar a justificativa apresentada pelo Governo Federal na apresentação da PEC 287, verifica-se que o seu objetivo é precisamente o equilíbrio e sustentabilidade do sistema, conforme texto abaixo extraído da Mensagem assinada pelo Excelentíssimo Senhor Ministro de Estado da Fazenda, Henrique de Campos Meirelles:
‘Submeto à elevada apreciação de Vossa Excelência proposta de Emenda Constitucional que altera os arts. 37, 40, 109, 149, 167, 195, 201 e 203 da Constituição Federal, estabelece regras de transição e dá outras providências, com o intuito de fortalecer a sustentabilidade do sistema de seguridade social, por meio do aperfeiçoamento de suas regras, notadamente no que se refere aos benefícios previdenciários e assistenciais. A realização de tais alterações se mostra indispensável e urgente, para que possam ser implantadas de forma gradual e garantam o equilíbrio e a sustentabilidade do sistema para as presentes e futuras gerações’.
Diante disso, esta Unidade Técnica entende que os §§ 2º e 3º do artigo 7º da Medida Provisória 765/2016, convertida na Lei 13.494/2017, vai de encontro ao que estabelece o regime solidário e contributivo da Previdência Social (art. 40, caput, da Constituição Federal) introduzido pela Emenda Constitucional 20/1998.
Visando reforçar essa afirmativa, vejamos abaixo entendimentos do Supremo Tribunal Federal sobre o tema:
‘O princípio da solidariedade se presta a universalizar o âmbito de potenciais contribuintes, mitigando a referibilidade que é própria das contribuições. Não se presta o referido postulado a legitimar distorções na base de cálculo das contribuições, as quais, no intuito desmedido de arrecadar, acarretam o desvirtuamento da natureza retributiva que deve marcar os regimes de previdência’.
[ARE 669.573 AgR, rel. min. Roberto Barroso, j. 4-8-2015, 1ª T, DJE de 26-8-2015.]
‘O sistema público de previdência social é fundamentado no princípio da solidariedade (art. 3º, I, da CB/1988) , contribuindo os ativos para financiar os benefícios pagos aos inativos. Se todos, inclusive inativos e pensionistas, estão sujeitos ao pagamento das contribuições, bem como aos aumentos de suas alíquotas, seria flagrante a afronta ao princípio da isonomia se o legislador distinguisse, entre os beneficiários, alguns mais e outros menos privilegiados, eis que todos contribuem, conforme as mesmas regras, para financiar o sistema. Se as alterações na legislação sobre custeio atingem a todos, indiscriminadamente, já que as contribuições previdenciárias têm natureza tributária, não há que se estabelecer discriminação entre os beneficiários, sob pena de violação do princípio constitucional da isonomia’.
[RE 450.855 AgR, rel. min. Eros Grau, j. 23-8-2005, 1ª T, DJ de 9-12-2005.]
‘Impossibilidade da incidência de contribuição previdenciária sobre o terço constitucional de férias. A jurisprudência do STF firmou-se no sentido de que somente as parcelas que podem ser incorporadas à remuneração do servidor para fins de aposentadoria podem sofrer a incidência da contribuição previdenciária’.
[AI 710.361 AgR, rel. min. Cármen Lúcia, j. 7-4-2009, 1ª T, DJE de 8-5-2009.]
= AI 712.880 AgR, rel. min. Ricardo Lewandowski, j. 26-5-2009, 1ª T, DJE de 11-9-2009
Percebe-se que é entendimento pacífico do STF de que somente as parcelas que podem ser incorporadas à remuneração do servidor para fins de aposentadoria podem sofrer a incidência da contribuição previdenciária.
Com base nessa jurisprudência do STF, esta Unidade Técnica entende que a recíproca também é verdadeira, ou seja, somente as parcelas que sofrem a incidência da contribuição previdenciária podem ser incorporadas à remuneração do servidor para fins de aposentadoria e pensões.
Segundo lição de José dos Santos Carvalho Filho (in Manual de Direito Administrativo: 28. ed. São Paulo: Atlas, 2015, p. 716. Edição eletrônica) .
‘Não há a menor dúvida de que os benefícios previdenciários são, como regra, caracterizados pela onerosidade, o que significa que sua concessão implica utilização de recursos públicos, normalmente vultosos em face do quantitativo de beneficiários. Sendo assim, é natural que tais benefícios devam refletir a contraprestação pelos valores que o servidor vai paulatinamente pagando a título de contribuição. Por essa razão, a Constituição foi bem clara ao estabelecer, para os servidores públicos, ‘regime de previdência de caráter contributivo’, de forma a ser preservado o equilíbrio financeiro e atuarial, como consta do art. 40, caput, da CF, com a redução da EC nº 20/98’.
Esta Corte de Contas já se pronunciou sobre essa matéria. O item 9.2.1. do Acórdão 1286/2008-TCU-Plenário, de relatoria do Ministro Marcos Bemquerer, esclarece que:
‘9.2.1. no regime contributivo previdenciário constitucional é vedado ao servidor público carrear para os proventos da aposentadoria ou para a pensão por ele instituída parcela da remuneração sobre a qual não incidiu desconto previdenciário’;
Diante de tais considerações, nota-se que o sistema de contributividade cria um dever aos servidores de pagar as contribuições, durante o período de atividade, de forma paulatina e sucessiva, visando sua qualidade de futuro beneficiário. No entanto, após a inatividade remunerada, em gozo dos benefícios previdenciários, tais contribuições também serão necessárias, pois visa o equilíbrio financeiro e atuarial, de forma que haja a maior correspondência possível entre o ônus da contribuição e o valor dos benefícios. O art. 1º, caput e inciso II, da Lei 9.717/1998 dispõe expressamente que os regimes próprios de previdência social dos servidores públicos da União, dos Estados, do Distrito Federal e dos Municípios, dos militares dos Estados e do Distrito Federal deverão ser organizados, baseados em normas gerais de contabilidade e atuária, de modo a garantir o seu equilíbrio financeiro e atuarial, observado o financiamento mediante recursos provenientes da União, dos Estados, do Distrito Federal e dos Municípios e das contribuições do pessoal civil e militar, ativo, inativo e dos pensionistas, para os seus respectivos regimes.
Quanto à solidariedade, mais uma vez, José dos Santos Carvalho Filho salienta que (in Manual de Direito Administrativo: 28. ed. São Paulo: Atlas, 2015, p. 718. Edição eletrônica) :
 ‘A solidariedade em relação ao regime está a indicar que a contribuição previdenciária não se destina apenas a assegurar benefício do contribuinte e à sua família, mas, ao contrário, assume objetivo também de caráter social, exigindo-se que pessoa já beneficiadas, pelo regime continuem tendo a obrigação de pagar a contribuição previdenciária, agora não mais para o exercício do direito próprio, mas sim em favor do sistema do qual são integrantes, ainda que já tenham conquistado seu direito pessoal. É exatamente nesse aspecto, em que o contribuinte socorre o sistema, que se deve entender ser solidário o regime de previdência’.
Então, é a manutenção do equilíbrio financeiro e atuarial do sistema previdenciário a principal justificativa para a solidariedade da pessoa federativa, dos servidores ativos, inativos e pensionistas, no que tange às contribuições previdenciárias.
Assim, não é possível se imaginar que o texto inserido no art. 7º da Medida Provisória 765/2016, convertida na Lei 13.464/2017, tenha como objetivo estender o pagamento do bônus de eficiência aos inativos e pensionistas sem que tal parcela sofra incidência da contribuição previdenciária, conforme previsto no art. 14 da mesma lei, afrontando claramente a Constituição Federal.
Averiguando os termos da Lei 13.464/2017, constatou-se no seu art. 15 o seguinte teor:
‘Art. 15.  O Decreto-Lei no 1.437, de 17 de dezembro de 1975, passa a vigorar com as seguintes alterações:
Art. 6º  ........................................................................................................................ 
Parágrafo único.  ............................................................................................................
.............................................................................................................................................. 
c)  o Bônus de Eficiência e Produtividade na Atividade Tributária e Aduaneira, destinado à carreira Tributária e Aduaneira da Receita Federal do Brasil.’ (NR)  
‘Art. 6º-A.  A gratificação de presença a que se refere a alínea ‘a’ do parágrafo único do art. 6º desta Lei também será devida aos conselheiros representantes dos contribuintes do Conselho Administrativo de Recursos Fiscais (Carf) nas seguintes hipóteses: 
I - impedimento, em razão de caso fortuito ou de força maior, de comparecer à reunião de julgamento, devidamente comprovado e homologado pelo Carf; 
II - cancelamento ou suspensão de sessão de julgamento por iniciativa do Carf.’ 
Assim, ao promover essa alteração legislativa no art. 6º do Decreto-Lei 1.437/1975, estabeleceu-se como fonte de recursos para o pagamento do Bônus de Eficiência na Atividade Tributária e Aduaneira aqueles arrecadados para o Fundo Especial de Desenvolvimento e Aperfeiçoamento das Atividades de Fiscalização – FUNDAF, o que levaria a crer que o pagamento do referido bônus aos aposentados e pensionistas não representaria qualquer ônus à Previdência Social (Tesouro Nacional) .
A respeito disso, no voto condutor do Acórdão 2000/2017-TCU-Plenário, o Ministro Benjamin Zymler deixou claro que:
‘46. De outro lado, não me impressiona o argumento da agravante no sentido de que o pagamento do Bônus de Eficiência e Produtividade instituído pela Lei nº 13.464/2017 aos aposentados e pensionistas dos Ministérios do Trabalho e da Fazenda não representa qualquer ônus imposto ao Tesouro Nacional, por se tratar de vantagem custeada pela divisão direta dos recursos do FUNDAF, além de não apresentar qualquer repercussão de natureza previdenciária. 
47. Em primeiro lugar, porque, muito embora o Bônus de Eficiência e Produtividade na Atividade Tributária e Aduaneira destinado à carreira Tributária e Aduaneira da Receita Federal do Brasil seja custeado pelo Fundo Especial de Desenvolvimento e Aperfeiçoamento das Atividades de Fiscalização – FUNDAF, instituído pelo art. 6º do Decreto-lei nº 1.437/1975, o art. 4º da Lei nº 7.711/1988 preceitua que o referido fundo será formado pelo ‘produto da arrecadação de multas, inclusive as que fazem parte do valor pago por execução da dívida ativa e de sua respectiva correção monetária, incidentes sobre os tributos e contribuições administrados pela Secretaria da Receita Federal e próprios da União, (...) excluídas as transferências tributárias constitucionais para Estados, Distrito Federal e Municípios. 
48. Ou seja, a despeito da descentralização por meio do FUNDAF, não há dúvida de que a referida vantagem será custeada pelas receitas tributárias da União, podendo, também, ser constituído por dotações específicas consignadas na Lei de Orçamento ou em créditos adicionais, na forma do art. 8º, I, do Decreto-lei nº 1.437/1975, vale dizer, por recursos que direta ou indiretamente pertencem ao Tesouro Nacional. 
49. De outro lado, a natureza previdenciária da vantagem mostra-se evidente, pelo simples fato de o referido benefício integrar os proventos de aposentadoria e pensão, conforme previsto nos arts. 7º e 17 da Lei nº 13.464/2017, em valor fixo e predeterminado, cuja percepção deverá levar em consideração o tempo de serviço do servidor, observado o percentual mínimo de 35%, nos termos das tabelas constantes do Anexo IV do referido diploma legal. 
50. Vale dizer, o Bônus de Eficiência e Produtividade, de inegável natureza remuneratória, deverá ser pago aos aposentados e pensionistas com recursos oriundos direta ou indiretamente do Tesouro Nacional. E como a lei excluiu expressamente a incidência da contribuição previdenciária sobre a referida vantagem, claro está que o seu pagamento na inatividade e para os pensionistas será custeado direta ou indiretamente pelos demais servidores que compõem o Regime de Previdência dos Servidores Públicos – RPPS, transformando os servidores e pensionistas da Carreira de Auditoria Fiscal do Ministério da Fazenda e do Ministério do Trabalho em uma espécie de casta de servidores com regime previdenciário distinto dos demais’. 
Portanto, não há dúvidas de que o Bônus de Eficiência e Produtividade pago aos aposentados e pensionistas tem natureza remuneratória, sendo os seus recursos oriundos direta ou indiretamente do Tesouro Nacional. Diante disso, entende-se que jamais essa parcela poderia ser incorporada aos proventos de aposentadoria ou pensões sem a incidência de contribuição previdenciária na atividade, conforme previsto no art. 14 da Lei 13.464/2017.
Isto posto, conclui-se que o pagamento do Bônus de Eficiência e Produtividade aos inativos e pensionistas, na forma dos parágrafos 2º e 3º do art. 7º da Lei 13.464/2017, afronta o art. 40, caput, da Constituição Federal, por falta de incidência, na atividade, de contribuição previdenciária da referida parcela remuneratória.
Por se tratar de afronta dos §§ 2º e 3º, incisos I e II, do art. 7º da Lei 13.464/2017 em face do art. 40, caput, da Constituição Federal, cabe a este Tribunal, no âmbito do controle difuso ou incidental de constitucionalidade, afastar a incidência/aplicação dos supramencionados dispositivos infraconstitucionais para o caso concreto.
É sabido que no Brasil o sistema de controle de constitucionalidade é misto, ou seja, difuso ou concentrado. 
No sistema de controle de constitucionalidade difuso, que aqui se aplica, cabe ao juiz monocrático ou ao órgão colegiado deixar de aplicar a norma no caso concreto. Isso quer dizer que nesse sistema o controle é exercido no âmbito do caso concreto, tendo, portanto, natureza subjetiva, por envolver interesses das partes. Assim, é permitido a todo e qualquer juiz ou tribunal analisar o controle de constitucionalidade. Estes, por sua vez, não julgam a inconstitucionalidade de uma lei ou ato normativo em tese, mas apenas na situação, pontualmente, e afastam sua aplicação por entenderem inconstitucional àquele caso específico que se está julgando.
No âmbito da competência deste Tribunal, regulada pelo art. 71 da Constituição Federal de 1998, não há disposição expressa que faculte ao TCU afastar a aplicação de leis consideradas inconstitucionais.
Entretanto, com a superveniência da nova Constituição, ampliou-se, de modo extremamente significativo, a esfera de competência dos Tribunais de Contas, os quais, distanciados do modelo inicial consagrado na Constituição republicana de 1891, foram investidos de poderes mais amplos, que ensejam, agora, a fiscalização contábil, financeira, orçamentária, operacional e patrimonial das pessoas estatais e das entidades e órgãos de sua administração direta e indireta.
No exercício da sua função constitucional de controle, o Tribunal de Contas da União procede, dentre outras atribuições, à verificação da legalidade de aposentadorias e pensões, e determina - conforme a situação jurídica emergente do respectivo ato concessivo – a efetivação, ou não, de seu registro.
Assim, constatada a ocorrência de vício de legalidade no ato concessivo de aposentadoria ou pensão, torna-se lícito ao Tribunal de Contas da União - especialmente ante a ampliação do espaço institucional de sua atuação fiscalizadora - determinar ao órgão ou entidade competente que adote as medidas necessárias ao exato cumprimento da lei, evitando, desse modo, a medida radical da recusa de registro.
Ora, não admitir que o TCU possa efetivar controle difuso de constitucionalidade seria restringir substancialmente a competência constitucional atribuída a essa Corte de Contas, pois em diversas oportunidades depara-se com aplicação de normas em face da Constituição Federal.
Nesse ponto, o voto do Ministro Benjamin Zymler, no Acórdão 2000/2017-TCU-Plenário, explicitou:
‘24. Do exposto, resulta que o controle de constitucionalidade, na atual sistemática adotada pela Constituição da República, pode e deve ser realizado por todos os poderes constituídos, impondo-se que a análise do enunciado nº 347 da Súmula do Supremo Tribunal Federal se dê sob este contexto’. 
Segundo a Súmula STF 347, o Tribunal de Contas, no exercício de suas atribuições, pode apreciar a constitucionalidade das leis e dos atos do poder público.
No voto condutor do Acórdão 2000/2017-TCU-Plenário, o Ministro Benjamin Zymler asseverou ainda que:
‘31. Parece, claro, assim, que onde há jurisdição, há o poder-dever de se declarar a inconstitucionalidade das leis e dos atos administrativos incompatíveis com a Constituição. Afinal de contas, para que o TCU possa cumprir a sua missão de assegurar a efetiva e regular gestão dos recursos públicos em benefício da sociedade, não há como se admitir que atos contrários aos princípios constitucionais sejam tolerados, mesmo quando travestidos de lei. Daí a atualidade do entendimento do Supremo Tribunal Federal, consubstanciado na Súmula nº 347, segundo a qual: 
O Tribunal de Contas, no exercício de suas atribuições, pode apreciar a constitucionalidade das leis e atos do Poder Público. 
32. Evidentemente que essa competência do TCU refere-se à apreciação da constitucionalidade das leis e atos do Poder Público em caráter incidental e a cada caso concreto que lhe é submetido, com efeitos apenas entre as partes, haja vista que a declaração de inconstitucionalidade em abstrato, com efeito erga omnes, somente compete ao STF. 
33. Na verdade, parece cristalino que a Súmula 347 nada mais fez do que explicitar as atribuições outorgadas ao TCU pela Carta Magna, hoje constantes de rol bem mais extenso do que o da Constituição de 1946. Com efeito, no exercício de suas atribuições constitucionais, o TCU procede à análise de conformidade dos atos praticados pelos gestores públicos e demais responsáveis por bens e valores da União com o ordenamento jurídico vigente, em cujo vértice encontra-se a Constituição Federal. Em muitos casos, portanto, essa análise depende da interpretação de normas que regem tais atos e de seu confronto com a Constituição Federal. Daí a razão de ser da multicitada Súmula 347 do STF. 
34. Tem-se, assim, que a suposta revogação do enunciado nº 347 da Súmula do Supremo Tribunal Federal suscitada pela recorrente representaria uma capitis diminutio das competências constitucionais atribuídas a esta Corte de Contas pelo constituinte originário, uma vez que, para o exercício do poder de controle inerente às atividades de fiscalização e auditoria, o TCU passaria a se subordinar tão somente à lei e não à Constituição Federal. 
35. Por fim, no que diz respeito à inexistência de autorização constitucional ou legal expressa para que o TCU possa apreciar a constitucionalidade das leis e atos do Poder Público, nos termos da Súmula 347 do STF, é de se invocar a doutrina dos poderes implícitos, oriunda do direito norte-americano, sobre a qual o Ministro Celso de Mello, ao julgar o MS nº 24.510/DF, que também tratou das competências do TCU, prestou os seguintes ensinamentos: 
O SENHOR MINISTRO CELSO DE MELLO: Entendo, Senhor Presidente, que o poder cautelar também compõe a esfera de atribuições institucionais do Tribunal de Contas, pois se acha instrumentalmente vocacionado a tornar efetivo o exercício por essa Alta Corte, das múltiplas e relevantes competências que lhe foram diretamente outorgadas pelo próprio texto da Constituição da República. 
Isso significa que a atribuição de poderes explícitos ao Tribunal de Contas, tais como enunciados no art. 71 da Carta Fundamental da República, supõe que se lhe reconheça, ainda que por implicitude, a titularidade de meios destinados a viabilizar a adoção de medidas cautelares vocacionadas a conferir real efetividade às suas deliberações finais, permitindo, assim, que se neutralizem situações de lesividade, atual ou iminente, ao erário público. 
Impende considerar, no ponto, em ordem a legitimar esse entendimento, a formulação que se fez em torno dos poderes implícitos, cuja doutrina, construída pela Suprema Corte dos Estados Unidos da América, no célebre caso McCULLOCH v. MARYLAND (1819) , enfatiza que a outorga de competência expressa a determinado órgão estatal importa em deferimento implícito, a esse mesmo órgão, dos meios necessários à integral realização dos fins que lhe foram atribuídos. 
 (...) Não fora assim, e desde que adotada, na espécie, uma indevida perspectiva reducionista, esvaziar-se-iam, por completo, as atribuições constitucionais expressamente conferidas ao Tribunal de Contas da União. 
36. Com esse entendimento, o STF reconheceu ao Tribunal de Contas da União o poder geral de cautela. Da mesma forma, mesmo na ausência de previsão constitucional ou legal expressa e em homenagem ao princípio da supremacia da Constituição, impõe-se reconhecer ao TCU o poder de afastar a aplicação das leis por ele consideradas inconstitucionais, no regular exercício de suas atribuições constitucionais. 
37. De resto, cumpre dizer que a ampla legitimação para o controle abstrato de constitucionalidade, conferida pela atual Carta Política, não eliminou o controle difuso de constitucionalidade, ainda que possa tê-lo reduzido, sendo certo que ainda hoje podem os juízes e tribunais declarar, em cada caso concreto, a inconstitucionalidade de leis ou atos normativos do poder público. Em menor extensão, segundo o STF, pode o TCU deixar de aplicar ao caso concreto sob sua análise lei que considere inconstitucional. Nesse contexto, pode-se afirmar que permanecem válidos os pressupostos que ensejaram a edição pelo STF da Súmula de nº 347 em 1963. 
38. Afastada a tese de que este Tribunal de Contas, no exercício de suas atribuições constitucionais, não pode apreciar a constitucionalidade das leis e atos do Poder Público, cumpre, agora, analisar o caso concreto ora submetido a julgamento’ 
Portanto, a despeito de não haver disposição expressa na Constituição Federal que faculte ao TCU afastar a aplicação de leis consideradas inconstitucionais, o STF reconheceu, por meio da Súmula 347, que o TCU pode deixar de aplicar ao caso concreto sob sua análise lei que considere inconstitucional.
Conforme se verifica nos contracheques extraídos do Siape (peça 15) , a Superintendência de Administração do Ministério da Fazenda no Estado de São Paulo promoveu o pagamento do Bônus de Eficiência e Produtividade aos pensionistas, sem que, na atividade, essa parcela tenha sofrido incidência de contribuição previdenciária, com respaldo no art. 14 da Lei 13.464/2017, o que, como exposto, afronta o art. 40, caput, da Constituição Federal, especialmente o Princípio do Equilíbrio Financeiro e Atuarial, que é resultante do regime solidário e contributivo da Previdência Social.
Diante disso e, considerando que valor do Bônus de Eficiência foi instituído após a vigência das presentes concessões, entende-se que os atos de podem ser apreciados pela legalidade, uma vez que não apresentam falhas na sua versão submetida a registro, nos termos da Resolução TCU 206/2007, art. 6º, § 2º.
Todavia, em razão da não incidência de contribuição previdenciária sobre o valor do Bônus de Eficiência e Produtividade, cabe determinação à Superintendência de Administração do Ministério da Fazenda no Estado de São Paulo para que exclua essa parcela dos benefícios pensionais, uma vez que seu pagamento, na forma concedida pela Lei 13.464/2017, afronta a Constituição Federal, a jurisprudência do Supremo Tribunal Federal e do Tribunal de Contas da União.  A defesa do interessado Francisco Ambrozio Netto quanto à licitude da rubrica sob comento, calcada apenas na ideia de que possui previsão legal, deve, portanto, ser rejeitada.
Nada obstante, deve-se dispensar a devolução dos valores indevidamente recebidos de boa-fé, nos termos do Enunciado 106 da Súmula de Jurisprudência deste Tribunal.
CONCLUSÃO 
Em razão do exposto e tendo em vista as análises realizadas nos atos de concessão de pensão civil em epígrafe, esta Unidade Técnica considera que os atos referentes a Carlos Roberto Sá e Francisco Medeiros de Lima podem ser apreciados pela legalidade, uma vez que não contém falhas em sua versão submetida a registro, nos termos da Resolução TCU 206/2007, art. 6º, § 2º.
Todavia, em razão da não incidência de contribuição previdenciária sobre o valor do Bônus de Eficiência e Produtividade aos servidores em atividade, entende-se que cabe determinação à Superintendência de Administração do Ministério da Fazenda no Estado de São Paulo para que exclua essa parcela dos benefícios pensionais, uma vez que seu pagamento, na forma concedida pela Lei 13.464/2017, afronta a Constituição Federal, a jurisprudência do Supremo Tribunal Federal e do Tribunal de Contas da União (Acórdão 2000/2017-TCU-Plenário, Acórdão 2463/2017-TCU-Plenário, Acórdão 10509/2017-TCU-Primeira Câmara, Acórdão 10510/2017-TCU-Primeira Câmara, entre outros) .
No que tange à pensão instituída por Francisco Ambrozio Filho, cabe apreciação dos atos pela ilegalidade e recusa de seus registros, em razão das evidências supracitadas que indicam que a invalidez do beneficiário deixou de existir.
Cabe ainda determinação à Superintendência de Administração do Ministério da Fazenda no Estado de São Paulo para que faça cessar o pagamento decorrente dos atos impugnados.
Quanto aos valores indevidamente recebidos de boa-fé, encontra-se presente o requisito para aplicação do Enunciado 106 da Súmula da Jurisprudência do TCU, dispensando-se sua devolução.
PROPOSTA DE ENCAMINHAMENTO 
Ante o exposto, conforme o preceituado no artigo 71, inciso III, da Constituição Federal de 1.988; c/c os artigos. 1º, inciso V, e 39, inciso II, da Lei 8.443/92, c/c os artigos 1º, inciso VIII, 260, § 1º, do Regimento Interno/TCU, e tomando por base as informações prestadas pelo órgão de controle interno e as verificações feitas pela unidade técnica, na forma prevista no artigo 260, caput, do Regimento Interno-TCU, propõe-se:
1.1. considerar legais e conceder os registros dos atos de pensão civil referentes a Carlos Roberto Sá e Francisco Medeiros de Lima;
1.2. considerar ilegais e recusar o registro dos atos de pensão de Francisco Ambrozio Filho (CPF XXX.138.008-XX) ;
1.3. dispensar o ressarcimento das quantias indevidamente recebidas de boa-fé, consoante o disposto no Enunciado 106 da Súmula de Jurisprudência do TCU;
1.4. determinar à Superintendência de Administração do Ministério da Fazenda no Estado de São Paulo que:
1.4.1. faça cessar os pagamentos decorrentes dos atos referentes a Francisco Ambrozio Filho, comunicando ao TCU, no prazo de quinze dias, as providências adotadas, nos termos dos art. 262, caput, do Regimento Interno do TCU, 8º, caput, da Resolução - TCU 206/2007 e 15, caput, da Instrução Normativa - TCU 55/2007
1.4.2. exclua dos proventos dos beneficiários das pensões instituídas por Carlos Roberto Sá e Francisco Medeiros de Lima o valor alusivo ao Bônus de Eficiência e Produtividade, no prazo 15 (quinze) dias, contado a partir da ciência desta deliberação, sujeitando-se a autoridade administrativa omissa à responsabilidade solidária, nos termos do art. 262, caput, do Regimento Interno do TCU;
1.4.3. comunique os interessados do teor desta decisão, alertando-os de que o efeito suspensivo proveniente da interposição de eventuais recursos junto ao TCU não os exime da devolução dos valores percebidos indevidamente após a respectiva notificação, caso os recursos não sejam providos;
1.4.4. no prazo de trinta dias, contados da ciência da decisão, envie a este Tribunal documentos comprobatórios de que os interessados tomaram ciência do julgamento deste Tribunal.”
2.	O Ministério Público de Contas, representado nos autos pelo Procurador Marinus Eduardo De Vries Marsico, manifestou-se de acordo com o encaminhamento sugerido pela Sefip (peça 36) .
	É o relatório.

não há.

Procurador Marinus Eduardo De Vries Marsico.

PESSOAL. PENSÃO CIVIL. BENEFICIÁRIO NA CONDIÇÃO DE FILHO MAIOR INVÁLIDO. BENEFICIÁRIO QUE EXERCE ATIVIDADE PROFISSIONAL. AUSÊNCIA DE DEPENDÊNCIA ECONÔMICA E DE INVALIDEZ PARA FINS LABORAIS. ILEGALIDADE DO ATO. PAGAMENTO DE RUBRICA RELATIVA AO BÔNUS DE EFICIÊNCIA E PRODUTIVIDADE IMPLEMENTADO PELA LEI 13.464/2017. VANTAGEM QUE NÃO SE INSERE NA BASE DE CÁLCULO DA CONTRIBUIÇÃO PREVIDENCIÁRIA. IMPOSSIBILIDADE DE CARREAMENTO DA PARCELA AOS PROVENTOS DE APOSENTADORIA E PENSÃO. DECISÃO LIMINAR EXARADA PELO SUPREMO TRIBUNAL FEDERAL. IMPOSSIBILIDADE DE DETERMINAÇÃO PARA EXCLUSÃO DA VANTAGEM. LEGALIDADE DOS DEMAIS ATOS. DETERMINAÇÕES. CIÊNCIA.

PENSÃO CIVIL (PCIV)

Secretaria de Fiscalização de Pessoal (SEFIP).

Cuidam os autos de pensões civis instituídas no âmbito da Superintendência de Administração do Ministério da Fazenda no Estado de São Paulo.
2.	A Sefip e o Ministério Público de Contas opinam, em consonância, pela ilegalidade e negativa de registro da pensão instituída por Francisco Ambrozio Filho, em favor de viúva já falecida e de filho maior inválido cuja invalidez foi descaracterizada após o óbito do instituidor. Quanto aos atos de Carlos Roberto Sá e Francisco Medeiros de Lima, propõe-se considerá-los legais com determinação para a exclusão do valor alusivo ao Bônus de Eficiência.
3.	Preliminarmente, registro que os atos em exame foram disponibilizados ao TCU há mais de cinco anos, razão pela qual foi oferecido o prévio uso das garantias da ampla defesa e do contraditório pelos interessados, nos termos preconizados no Acórdão 587/2011-TCU-Plenário. Para tanto, a unidade instrutora realizou o chamamento dos interessados para que se manifestassem sobre as falhas detectadas em suas concessões.
4.	Foi verificado, ainda, pela Sefip que, nas concessões instituídas por Francisco Ambrozio Filho e Francisco Medeiros de Lima, integravam a base de cálculo dos benefícios percentual de 3,17% (URV) . Contudo, a unidade jurisdicionada informou que a parcela fora suprimida da base de cálculo dos proventos e que novos atos de concessão foram cadastrados no Sisac, superado assim o indício de irregularidade relativo à URV. Os referidos atos foram anexados aos presentes autos para otimizar a análise das concessões.
5.	De pronto, verifico que o acervo instrutivo produzido pela Sefip tem por base amplo e convincente arrazoado que merece acolhimento, com ajustes no encaminhamento a ser dado à parcela relativa ao bônus de eficiência e produtividade, conforme as seguintes considerações.
***
6.	Em relação à pensão civil instituída por Francisco Ambrozio Filho a Francisco Ambrozio Netto na condição de filho inválido, convém ressaltar que são dois requisitos para se fazer jus à pensão na condição de filho maior inválido: demonstração da dependência econômica em relação ao instituidor e comprovação de que a invalidez do beneficiário é preexistente ao seu óbito.
7.	Assim, para o deferimento de pensão civil na condição de filho maior inválido, a invalidez deve ser comprovada em data anterior à do óbito do instituidor. Segundo esse entendimento, o TCU proferiu o enunciado 271 da Súmula de jurisprudência: “A pensão concedida a beneficiário na condição de inválido tem como requisito essencial laudo pericial emitido por junta médica oficial que ateste a invalidez e sua preexistência ao momento do óbito do instituidor.”.
8.	No caso em análise, laudo pericial atesta a invalidez do interessado anteriormente ao óbito do instituidor. Entretanto, pesquisa aos sistemas informatizados do TCU revelou que Francisco Ambrozio Netto é sócio-adminstrador de duas empresas de odontologia, constituídas em 2014 e 2016, muitos anos após a concessão da pensão (22/6/2006) , demonstrando que a invalidez que amparava a percepção do benefício não mais subsiste, além do que houve a descaracterização da dependência econômica em relação ao instituidor, o que impõe a ilegalidade dessa concessão, com negativa de registro.
9.	Registro, ainda, que existe, no ato, outra beneficiária, Yolanda Mollo Ambrozio na condição de viúva, entretanto ela faleceu em 20/8/2008.
***
10.	Quanto ao pagamento do bônus de eficiência e produtividade, instituído pela Lei 13.464/2017, presentes em todos os benefícios ora analisados, o TCU tem recorrentemente entendido que a referida vantagem não pode integrar os proventos de inatividade ou de pensão civil, por tratar-se de parcela remuneratória de natureza pro labore faciendo, expressamente excluída da base de cálculo da contribuição previdenciária.
11.	Nesse sentido, o TCU tem firmado que o pagamento de parcela destacada que não é alcançada pelo regime previdenciário não se coaduna com o caráter essencialmente contributivo desse sistema, intelecção que tem orientado diversas deliberações deste Tribunal no sentido de determinar a exclusão da vantagem em comento dos contracheques de servidores aposentados e de pensionistas, (e.g. Acórdãos 2.463/2017, 2.879/2017, 2.880/2017, 2.881/2017, 2.882/2017, 2.883/2017, 2.884/2017, 2.885/2017, 2.886/2017, 2.887/2017, 2.888/2017 e 2.889/2017, todos do Plenário) . Para exemplificar essa compreensão, colaciono o seguinte excerto do voto condutor do Acórdão 2879/2017-TCU-Plenário, de relatoria do nobre Ministro Benjamin Zymler:
“6.	 Atendo-me, pois, ao mérito, não vejo como admitir o pagamento a inativos e pensionistas do Bônus de Eficiência e Produtividade, ainda que tal pagamento encontre previsão em dispositivos da Lei 13.464/2017, porquanto essa mesma Lei exclui a vantagem da base de cálculo da contribuição previdenciária dos segurados:
‘Art. 17.  Os ocupantes do cargo de Auditor-Fiscal do Trabalho terão direito ao valor individual do Bônus de Eficiência e Produtividade na Atividade de Auditoria-Fiscal do Trabalho por servidor, na proporção de 1 (um inteiro) .
............................................................................................................................................
§ 2o  Os aposentados receberão o Bônus de Eficiência e Produtividade na Atividade de Auditoria-Fiscal do Trabalho correspondente ao período em inatividade (...) .. 
§ 3o  Os pensionistas farão jus ao Bônus de Eficiência e Produtividade na Atividade de Auditoria-Fiscal do Trabalho (...) . 
............................................................................................................................................
Art. 24.  O valor do Bônus de Eficiência e Produtividade na Atividade de Auditoria-Fiscal do Trabalho não integrará o vencimento básico, não servirá de base de cálculo para adicionais, gratificações ou qualquer outra vantagem pecuniária e não constituirá base de cálculo de contribuição previdenciária.’
7.	Com efeito, o pagamento a inativos e pensionistas – inclusive aqueles sem paridade – de vantagem remuneratória de natureza pro labore faciendo expressamente excluída da base de cálculo da contribuição previdenciária ofende diversos dispositivos inseridos no art. 40 da Constituição Federal, como segue:
‘Art. 40. Aos servidores titulares de cargos efetivos da União, dos Estados, do Distrito Federal e dos Municípios, incluídas suas autarquias e fundações, é assegurado regime de previdência de caráter contributivo e solidário, mediante contribuição do respectivo ente público, dos servidores ativos e inativos e dos pensionistas, observados critérios que preservem o equilíbrio financeiro e atuarial e o disposto neste artigo. 
§ 1º Os servidores abrangidos pelo regime de previdência de que trata este artigo serão aposentados, calculados os seus proventos a partir dos valores fixados na forma dos §§ 3º e 17: 
............................................................................................................................................
§ 3º Para o cálculo dos proventos de aposentadoria, por ocasião da sua concessão, serão consideradas as remunerações utilizadas como base para as contribuições do servidor aos regimes de previdência de que tratam este artigo e o art. 201, na forma da lei.
§ 4º É vedada a adoção de requisitos e critérios diferenciados para a concessão de aposentadoria aos abrangidos pelo regime de que trata este artigo, ressalvados, nos termos definidos em leis complementares, os casos de servidores: 
I - portadores de deficiência; 
II - que exerçam atividades de risco; 
III - cujas atividades sejam exercidas sob condições especiais que prejudiquem a saúde ou a integridade física.         
............................................................................................................................................
§ 12. Além do disposto neste artigo, o regime de previdência dos servidores públicos titulares de cargo efetivo observará, no que couber, os requisitos e critérios fixados para o regime geral de previdência social.
............................................................................................................................................
§ 18. Incidirá contribuição sobre os proventos de aposentadorias e pensões concedidas pelo regime de que trata este artigo que superem o limite máximo estabelecido para os benefícios do regime geral de previdência social de que trata o art. 201, com percentual igual ao estabelecido para os servidores titulares de cargos efetivos.’
8.	No ponto, a jurisprudência do TCU é bem ilustrada pelo Acórdão 1286/2008-TCU-Plenário, vazado nos seguintes termos:
‘9.2.1 no regime contributivo previdenciário constitucional é vedado ao servidor público carrear para os proventos da aposentadoria ou para a pensão por ele instituída parcela da remuneração sobre a qual não incidiu desconto previdenciário’.
9.	Aliás, sobre a essencialidade do caráter contributivo do sistema previdenciário do funcionalismo e, mais particularmente, a relevância do imperativo constitucional de preservação de seu equilíbrio financeiro e atuarial, soam oportunas as considerações da Sefip:
‘12. O regime próprio de previdência social (RPPS) , que é objeto da presente análise, é de natureza pública, filiação obrigatória, repartição simples, benefício definido, caráter contributivo e solidário, mediante contribuição do respectivo ente público, dos servidores ativos e inativos e dos pensionistas, observados critérios que preservem o equilíbrio financeiro e atuarial.
13. A previdência dos servidores públicos efetivos encontra amparo no art. 40 da Constituição Federal. (...) 
14. As reformas no Sistema de Previdência Social do Brasil, introduzidas pelas Emendas Constitucionais 20/1998 e 41/2003, promoveram diversas alterações no texto constitucional e na estrutura previdenciária brasileira. (...) Essas reformas previdenciárias tiverem como objetivo o equilíbrio financeiro e atuarial do sistema.
15. O Princípio do Equilíbrio Financeiro e Atuarial, introduzido pela primeira reforma (EC 20/1998) , veio dar segurança ao sistema e corrigir distorções promovidas por legislações anteriores que não se preocupavam com as obrigações que os direitos concedidos geravam para toda a sociedade brasileira.
16. Com a instituição do Princípio do Equilíbrio Financeiro e Atuarial, uma nova fase da Previdência Social foi inaugurada, trazendo a necessidade de uma legislação que considere a necessidade de sustentabilidade financeira do sistema e que permita a concessão de benefícios com uma estreita relação com os valores contribuídos.
............................................................................................................................................
20. O Princípio do Equilíbrio Financeiro e Atuarial, assim, se constitui como um princípio que busca o equilíbrio das contas da previdência social, sob o aspecto financeiro e atuarial, global e individual. É um princípio que busca garantir a manutenção do sistema previdenciário, fazendo com que os benefícios devidos por lei sejam satisfeitos no presente e no futuro. (...) 
21. A importância desse princípio fica evidente com a sua inserção no texto constitucional, colocando-o como princípio constitucional. Isso mostra a preocupação do detentor do poder constituinte de reforma, o legislador federal, com o equilíbrio econômico da previdência social. E não é para menos essa preocupação, pois, dada a importância da previdência social na sociedade, nada mais legítimo do que a preocupação de manter um sistema que seja sustentável e duradouro, sem riscos de quebra ou que a sociedade tenha que arcar com custos elevados que, em vez de ter um caráter social, acabam promovendo a desigualdade de renda no Brasil.
22. O motivo desse primado ter sido guinado à altura constitucional é sua absoluta imperiosidade no contexto do ordenamento. Sem seu perfilhamento, dificilmente o administrador público ou o particular lograrão a intenção inicial a que se propuseram, vale dizer a segurança da ordem previdenciária.
23.  O princípio foi inserido no texto da Lei Maior como mandamento a ser perseguido pelo legislador ordinário e acompanhado de perto pelo organizador da Previdência Social. Não se trata de abstração especulativa ou construção doutrinária; é comando dispositivo invocável em face de medidas que atentem contra sua determinação. Se ignorado pelo administrador ou legislador ordinário, vale dizer, pelo aplicador da regra previdenciária, a providência tomada reveste-se da classificação jurídica de inconstitucionalidade, sobrevindo os consectários inerentes.’” (destaques do original) 
12.	Como se pode observar, a compreensão do TCU sobre esse tema proclama que o pagamento do bônus de eficiência previsto na Lei 13.464/2017 a servidores inativos e pensionistas seria incompatível com diversos dispositivos constitucionais.
13.	Importante pontuar, ainda, que a parcela ora impugnada foi inserida no contracheque dos beneficiários após a edição do ato pelo órgão de origem. Trata-se, portanto, de irregularidade que não interfere no juízo de legalidade da concessão, mas que exige a adoção de medidas por parte do TCU visando sua imediata correção.
14.	Nessas ocasiões, esta Corte de Contas tem procedido ao exame incidental de inconstitucionalidade da Lei 13.464/2017, afastando sua aplicação em cada caso concreto analisado a fim de determinar ao órgão de origem que exclua a vantagem impugnada. A propósito, em relação à aptidão do TCU para exercer o controle difuso de constitucionalidade, importa salientar que o Supremo Tribunal Federal, nos termos de sua Súmula 347, assentou que “o Tribunal de Contas da União, no exercício de suas atribuições, pode apreciar a constitucionalidade de leis e de atos do poder público”, entendimento que esta Casa tem univocamente adotado quando o caso concreto o requer (e.g. Acórdãos 244/2010, 1.181/2010 e 945/2013, todos do Plenário) .
15.	Não obstante o TCU tenha adotado o sobredito posicionamento, convém ressaltar que a questão atinente ao pagamento do bônus de eficiência e produtividade foi levada ao descortino do Supremo Tribunal Federal por diversas entidades representativas de servidores públicos. Refiro-me, dentre outros, aos Mandados de Segurança 35.410, 35.498 e 35.500, ocasiões em que o Ministro Alexandre de Moraes deferiu pedido liminar “para suspender os efeitos do ato impugnado na TC Processo 021.009/2017-1, unicamente, em relação aos substituídos pelo impetrante e, consequentemente, determinar que o Tribunal de Contas da União, nos casos concretos submetidos a sua apreciação, se abstenha afastar a incidência dos os §§ 2º e 3º dos artigos 7º e 17 da Medida Provisória 765/2016, convertida na Lei 13.464/2017”.
16.	Nesse cenário, o TCU encontra-se impedido de determinar a imediata exclusão da parcela relativa ao bônus de eficiência e produtividade em relação aos substituídos pelas entidades que impetraram os referidos mandados de segurança. Por conseguinte, cumpre ao órgão de origem verificar se os pensionistas de Carlos Roberto Sá e Francisco Medeiros de Lima se enquadram como substituídos nas ações que tramitam perante o STF e, caso verifique que se ajustam a essa condição, o órgão deverá acompanhar o desfecho da ação correspondente para, em caso de desconstituição da decisão judicial liminar, fazer cessar os pagamentos do bônus de eficiência e produtividade. Caso os pensionistas não se enquadrem como substituídos, a parcela deverá ser imediatamente excluída dos seus proventos.
***
	Em face do exposto, voto por que o Tribunal adote a deliberação que ora submeto à apreciação deste colegiado.
TCU, Sala das Sessões Ministro Luciano Brandão Alves de Souza, em 6 de fevereiro de 2019.
Ministro BRUNO DANTAS 
Relator